【裁判字號】    88,上更(二),373
【裁判日期】    890704
【裁判案由】    給付價金
【裁判全文】
臺灣高等法院民事判決                          八十八年度上更(二)字第三七三號
      上  訴  人  乙○○
      訴訟代理人  蔡文生律師
      複  代理人  林啟瑩律師
      被  上訴人  甲○○      住台北市○○○路三十九號四樓
      訴訟代理人  唐麗華      住台北市○○路四一一號五樓
右當事人間給付價金事件，上訴人對於中華民國八十五年八月七日臺灣士林地方法院
八十五年訴字第二四五號第一審判決，提起上訴，經最高法院第二次發回更審，本院
判決如左：
    主    文
上訴駁回。
擴張之訴及其假執行之聲請駁回。
第二審及發回前第三審暨擴張之訴之訴訟費用均由上訴人負擔。
    事    實
甲、上訴人方面：
壹、聲明：
  一、本訴部分：
  (一)原判決命上訴人給付被上訴人新台幣（下同）七十七萬五千五百四十八元五角及
    其利息與假執行部份均廢棄。
  (二)右廢棄部份被上訴人於第一審之訴駁回。
  (三)第一、二審及發回前第三審訴訟費用均由被上訴人負擔。
  (四)如為不利上訴人之判決，願供擔保請准宣告免為假執行。
  二、反訴部分：
  (一)原判決關於反訴判決部份廢棄。
  (二)被上訴人應給付上訴人一百零七萬零五百九十一元，及自反訴起訴狀繕本送達被
    上訴人之翌日起至清償日止，按年息百分之五計算之利息。
  (三)第一、二審及發回原審前第三審訴訟費用均由被上訴人負擔。
  (四)上訴人願供擔保請求准予宣告假執行。
貳、陳述：除與原判決及本院更審前判決記載相同者，茲引用之外，補陳略稱：
  一、按上訴人等地主不願以共有狀態持有各樓層，是以三方約定由上訴人分得第四
      層，其餘第一、二層由被上訴人與訴外人按其基地比例共有，第三層由訴外人
      獨有，另五、六層由被上訴人獨有，是以據上開契約約定，兩造當事人自應按
      其各樓層持份及各樓層補貼每坪單價，計算各樓層各地主所得總價計算找補。
  二、依據言詞辯論狀附表按契約計算結果，被上訴人為保有第一、二層共有，及第
      五、六層獨有，自應分別向上訴人及訴外人買賣其持份，是依上開附表第十五
      、十六、十七項所示，被上訴人合計應向上訴人支付總計一百八十四萬六千一
      百四十四元房屋持份價款，又上訴人為獨有第四層，自亦應向被上訴人買受其
      第四層持份，而應給付被上訴人四百二十六萬六千元，是雙方各為取得其獨有
      樓層，按此總價計算找補，被上訴人本應給付上訴人八十萬四千五百九十一元
      。惟依據兩造於八十三年八月十八日協議書第五條及八十三年八月二十二日協
      議書第一條約定，上訴人僅需給付被上訴人第四層價款四百萬元，並決定就四
      樓部分在任何情況下不得要求增減結果，故縱使扣除原判決命上訴人應給付被
      上訴人之七十七萬五千五百四十九元，被上訴人仍應給付上訴人一百零七萬零
      五百九十一元。
  三、依兩造於七十九年五月十六日合建契約第(二)條第四項，雙方已明訂按每層單價
      乘以現有土地比例可分配各樓層之坪數總價計算找補，是被上訴人主張嗣後兩
      造於上訴人向其買受第四樓持份時，已全部將上開找貼結果計算在內，自當就
      其主張有利於己事實負舉證責任。依八十三年八月十八日及二十二日所簽協議
      書，雙方僅就上訴人如何取得第四層計算上訴人應負之價金及約定任何情況下
      不得要求增減，全部協議書及補充條約，並無隻字片語有提及被上訴人所取得
      第一、二層及五、六層房屋時如何計算找補。
  四、上訴人從未放棄對被上訴人請求補償九十七萬餘元之事，且被上訴人業於原審
      八十六年十二月十日準備程序時自認「五、六樓部分在合建之前即已協定，協
      議書是針對四Ｆ‧‧」，顯見被上訴人對上訴人所主張系爭協議書僅針對四樓
      部分乙事，已無爭執。
參、證據：除援用第一審所提證據外，補提：系爭房屋各樓曾價值及兩造應找補之計
算方式附表二分、和解筆錄影本乙分為證。
乙、被上訴人方面：
壹、聲明：
  一、上訴（本訴及反訴）均駁回。
  二、第二審及發回前第三審訴訟費用均由上訴人負擔。
貳、陳述：除與原判決及本院更審前判決記載相同者，茲引用之外，補陳略稱：
  一、兩造於八十三年八月十八日及同年月二十二日以協議書之補充條款訂立價金給
      付方式，且約定無論在任何情況下不得要求增減價金，被上訴人並將上開土地
      辦理移轉登記予上訴人，而上訴人自八十三年八月二十二日起至取得房屋執照
      止共給付被上訴人三百二十萬元，尚欠八十萬元未支付，此亦為上訴人所自認
      ，故上訴人引用其他第三人之資料為據，此並非參與本件協議書及補充條款之
      簽字人員，自不足以推翻兩造間之上開協書及補充條款之約定內容。
  二、又兩造對本件協議書及協議書之補充條款為真正，並無異議。依上列約定對土
      地之總價款約定為四百萬元，復於協議書之補充條款第一款約定「甲乙雙方就
      所立之協議書內，甲方應付工程價款新台幣肆百萬元‧‧決定無論在任何情況
      下不得要增減」，證人莊鵬飛律師在原審到庭證稱「四百萬元包括土地及房屋
      」等語，亦即兩造當事人係以四百萬元做總結算，取代兩造在此之前的任何付
      款約定。亦即上訴人所舉訴外人吳明澧之計算方式，不得作為上訴人主張應另
      貼補上訴人九十七萬零一百四十元之依據。
  三、上訴人於反訴主張反訴被告應給付反訴原告合建房屋第五、六層之價款、計算
      錯誤之差價及代書費等合計五十萬四千七百九十一元五角。查兩造於八十三年
      八月二十二日變更前開協議另立補充條款為兩造最後最新之約定：依即兩造之
      間對於不動產面積均不再爭議，而在金錢方面做總結算，反訴原告迄今尚積欠
      反訴被告八十萬元未付，並無反訴原告主張需給付五十萬四千七百九十一元五
      角之情事。
、證據：援用第一審及歷審所提證據為證。
    理    由
一、按訴之變更、追加或提起反訴，非經他造同意，不得為之。但第二百五十五條第
    二款至第四款情形，不在此限，民事訴訟法第四百四十六條第一項定有明文。反
    訴原告即上訴人於本院擴張聲明，請求被上訴人給付一百零七萬零五百九十一元
    ，其增加請求金額五十六萬五千七百九十九元五角部分，應屬訴之擴張，合於民
    事訴訟法第二百五十五條第二款規定，無須被上訴人之同意，應予准許，先予敘
    明。
二、本件被上訴人主張：兩造於七十九年間各自提供所有坐落台北市○○區○○段二
    小段五二六地號及五二三地號土地所有權應有部分（下稱系爭土地），興建地上
    六層之店舖集合住宅，因上訴人所分得之該集合住宅第四層面積，應占有之基地
    所有權應有部分，超過上訴人前揭土地上所有權之應有部分，乃另向被上訴人購
    買不足之土地所有權應有部分折合三．二四坪，並約定價金為四百萬元，且約定
    無論在任何情況下不得要求增減價金，被上訴人已將出賣之土地所有權應有部分
    折合三‧二四坪移轉登記予上訴人，惟上訴人僅給付三百二十萬元，餘款八十萬
    元（如扣除被上訴人所應負擔之規費、代書費二萬四千四百五十一元五角後，則
    餘七十七萬五千五百四十八元五角），迭催不付等情，求為命上訴人給付八十萬
    元，並加付法定遲延利息之判決（惟其中二萬四千四百五十一元五角及其法定遲
    延利息部分，業經原審判決被上訴人敗訴，被上訴人並未聲明不服已確定）。另
    就上訴人所提出之反訴部分則以：兩造雖於八十三年八月十八日立有協議書，但
    經再協商，於八十三年八月二十二日變更前開協議另立補充條款，並約定兩造之
    間對於不動產面積均不再爭議，而在金錢方面做總結算，即土地應有部分之買賣
    價金與被上訴人就上訴人取得第四層建物，與被上訴人取得第五、六層建物互相
    計算後之找補款二者，以四百萬元為最後給付金額，故並無上訴人所主張被上訴
    人尚須補貼上訴人之事實等語，資為抗辯。
三、上訴人則以：兩造及訴外人吳明澧於七十九年五月十六日訂立協議書，各自提供
    所有系爭土地所有權應有部分合建房屋，約定所提供之土地不足所取得建物面積
    部分，應給予他方補貼款。而建物部分，被上訴人為保有第一、二層共有，及第
    五、六層獨有，自應分別向上訴人及訴外人買賣其持分，是依上訴人計算表第十
    五、十六、十七項所示，被上訴人合計應向上訴人支付總計一百八十四萬六千一
    百四十四元房屋持分價款；又上訴人為獨有第四層，自亦應向被上訴人買受其第
    四層持分，而應給付被上訴人四百二十六萬六千元。是雙方各為取得其獨有樓層
    ，按此總價計算找補，被上訴人本應給付上訴人八十萬四千五百九十一元。惟依
    據兩造於八十三年八月十八日協議書第五條及八十三年八月二十二日協議書第一
    條約定，上訴人僅需給付被上訴人第四層價款四百萬元，並決定就四樓部分在任
    何情況下不得要求增減結果，被上訴人應給付上訴人之價金應為一百零七萬零五
    百九十一元。依兩造於七十九年五月十六日合建契約第(二)條第四項，雙方已明訂
    按每層單價乘以現有土地比例可分配各樓層之坪數總價計算找補，是被上訴人主
    張嗣後兩造於上訴人向其買受第四樓持分時，已全部將上開找貼結果計算在內，
    自當就其主張有利於己事實負舉證責任等語，資為抗辯。並提起反訴，求為命被
    上訴人如數給付並加付法定遲延利息之判決。
四、經查被上訴人主張兩造於八十三年八月十八日簽訂協議書，並於八十三年八月二
    十二日簽訂補充條款，約定被上訴人出售系爭土地所有權應有部分折合三‧二四
    坪予上訴人，價金為四百萬元，並約定無論在任何情況下，不得要求增減價金，
    被上訴人已將出賣之土地所有權應有部分折合三‧二四坪移轉登記予上訴人，惟
    上訴人僅給付三百二十萬元，餘款八十萬元迭催不付之事實，業據被上訴人提出
    前揭協議書及補充條款（見原審卷第七頁至第九頁）為證，且為上訴人所不爭執
    ，自堪認為真實。
五、上訴人雖抗辯：兩造及訴外人吳明澧、薛忠貴於七十九年五月十六日訂立協議書
    ，各自提供所有系爭土地應有部分合建房屋，約定所提供之土地不足所取得建物
    面積部分，應給予他方補貼款。兩造間就上訴人所有土地應有部分不足取得系爭
    建物第四層全部，及被上訴人就其取得第五、六層須就上訴人應有部分補償事項
    ，依據其計算附表按契約計算結果，被上訴人為保有第一、二層共有，及第五、
    六層獨有，自應分別向上訴人及訴外人買賣其持份，是依上開附表第十五、十六
    、十七項所示，被上訴人合計應向上訴人支付總計一百八十四萬六千一百四十元
    房屋持份價款，又上訴人為獨有第四層，自亦應向被上訴人買受其第四層持份，
    而應給付被上訴人四百二十六萬六千元，是雙方各為取得其獨有樓層，按此總價
    計算找補，被上訴人本應給付上訴人八十萬四千五百九十一元。惟依據兩造於八
    十三年八月十八日協議書第五條及八十三年八月二十二日協議書第一條約定，上
    訴人僅需給付被上訴人第四層價款四百萬元，並決定就四樓部分在任何情況下不
    得要求增減結果，扣除原判決應付金額，被上訴人仍應給付上訴人一百零七萬零
    五百九十一元等語。經查前揭七十九年五月十六日協議書，係兩造與其他共有人
    吳明澧、薛忠貴於合建前所簽訂，且係針對未來興建完成之地上六層建物於各共
    有人間層數之分配（見原審卷第二九頁所附該協議書第二項第一款至第三款之約
    定），及上訴人按土地所有權應有部分比例分配新建房屋不足一層（即第四層）
    時，以如何之金額為計算標準貼補被上訴人及其他共有人（見原審卷第三十頁所
    附該協議書第二項第四款之約定），並工程款之給付方式及其他稅捐、文件提出
    等約定，並未包括確實坪數之計算及找補金額之會算，上訴人雖提出附表計算式
    （見本院卷第七二頁），主張兩造於七十九年間協議時就約定建物找補金額並算
    出為一百零七萬零五百九十一元云云，惟查於七十九年間系爭建物尚未開始興建
    ，兩造既無法確認實際建物各層樓之坪數，且兩造於七十九年間雖即列有前揭計
    算式，惟查七十九年五月十六日之協議書分配方式(四)約定：「甲方（指上訴人）
    按現有基地比例分配新建房屋未達一層，以如下價款貼補乙（指吳明澧）、丙（
    指被上訴人，下同）方，以便分配第四層。即以第四層房屋坪單價三十萬元乘以
    該層坪數之總價（坪數以正式登記為準），扣除以第一層單價七十五萬元、第二
    層單價三十六萬元、第三層單價三十三萬元、第四層單價三十萬元、第五層單價
    三十三萬元、第六層單價三十六萬元乘以甲方以現有土地比例可分配各層之坪數
    之總價。．．．」；又(五)約定：「乙、丙雙方應得甲方之價款，按乙、丙雙方基
    地比例計算。」，有該協議書可稽（見原審卷第三十頁），是該協議書只係約定
    上訴人應如何貼補被上訴人及吳明澧，並未有關於被上訴人應貼補上訴人之約定
    ，是故，該協議書既無被上訴人應貼補上訴人之約定，上訴人依其所載各層樓之
    單價，計算被上訴人反應補貼上訴人之款項，自與兩造契約之本意不符，上訴人
    依據該協議書，反訴請求被上訴人應給付一百零七萬零五百九十一元，尚非有據
    。
六、次查兩造間因合建系爭建物而發生建物面積找補之契約關係，及就系爭土地所有
    權應有部分之買賣而發生土地買賣之契約關係，而就系爭建物上訴人按其原土地
    所有權應有部分分得各樓層金額為一樓九十四萬一千二百五十元、二樓五十萬六
    千一百六十元、三樓四十六萬三千九百八十元、四樓四十二萬一千八百元、五樓
    四十六萬三千九百八十元、六樓五十萬六千一百六十元，總計為三百三十萬零三
    千三百三十元（見原審第六四頁及第六七頁所附上訴人提出由訴外人吳明澧書寫
    之計算式），而上訴人所取得系爭建物第四層之價金則為七百零七萬八千五百元
    ，扣除上訴人前揭按土地所有權應有部分可配得之各樓層金額，上訴人取得系爭
    建物第四層已超過其就土地所有權應有部分之價值三百七十七萬五千一百七十元
    （見前揭計算式），故上訴人自應找補被上訴人及其他共有人，其中應找補被上
    訴人之金額為二百四十一萬八千九百九十二元（見前揭計算式），故就系爭建物
    合建契約所生之面積找補結果，上訴人應再找補被上訴人二百四十一萬八千九百
    九十元。然查上訴人雖取得系爭建物第四層面積二十三‧五九五坪（見前揭計算
    式），惟其原有之系爭土地所有權應有部分，就該建物實際應占基地範圍即所有
    權應有部分六分之一，卻尚不足五‧０五坪（見原審卷第九頁所附八十三年八月
    十八日協議書第三項），故兩造乃另簽訂土地買賣契約，由被上訴人再出售系爭
    土地所有權應有部分予上訴人，此為兩造所不爭執。惟前開土地買賣契約成立後
    ，因上訴人之土地所有權應有部分增加，將影響兩造關於建物面積互相找補之計
    算標準，從而有不同於前揭訴外人吳明澧所書寫之計算結果，故確有必要另就建
    物面積找補重新計算，惟上訴人並未提出任何新成立之計算式協議（按其前於原
    審所提出之計算式均係應有部分比例為一百五十六分之九‧三，並非向被上訴人
    及訴外人吳明澧購買應有部分後之六分之一，尚難據為認定係兩造新成立找補計
    算式協議），衡諸常情，兩造應有以八十三年八月十八日協議書及八十三年八月
    二十二日補充條款，作為土地買賣價金及建物面積找補金額一併會算之約定，再
    經參酌證人即前揭補充條款見證人莊鵬飛於原審所證述：「四百萬元包括土地、
    房子」（見原審卷第五七頁背面），及證人周富國於原審所證述「（七十九年間
    ）合建部分他們（指兩造）之前協議，我不清楚」（見原審卷第四八頁之八十五
    年五月七日言詞辯論筆錄）、「他們（兩造）有說好此算法（八十三年八月十八
    日之協議書內計算式）不能讓吳明澧知道」（見原審卷第八八頁之八十五年八月
    二日言詞辯論筆錄），上訴人亦自認依八十三年八月十八日及二十二日所簽協議
    書，雙方僅就上訴人如何取得第四層計算上訴人應負之價金及約定任何情況下不
    得要求增減，全部協議書及補充條約，並無隻字片語有提及被上訴人所取得第一
    、二層及五、六層房屋時如何計算找補等語（見本院卷第七一頁上訴人言詞辯論
    狀），蓋其兩造間除系爭約定補貼土地價款外，已不生建物補貼問題之故。足證
    兩造確有另行與土地價款一併會算建物面積之找補之合意，故被上訴人主張於八
    十三年八月十八日及八十三年八月二十二日之協議書及補充條款中，兩造已就建
    物面積找補之計算及土地所有權應有部分買賣價額一併會算，並約定金額為四百
    萬元，已無再適用七十九年間協議書計算之餘地等語，亦堪認為真實。足見上訴
    人所辯八十三年間之協議書及補充條款係僅就土地買賣為約定，不包括建物面積
    之找補，故被上訴人依七十九年間之協議尚須給付上訴人一百零七萬零五百九十
    一元云云，並不足取。至證人周富國雖證述，伊於土地換算建物面積時，有誤算
    屋頂突出物，致被上訴人應退還上訴人三十一萬零二百元云云（見本院上字卷第
    三九頁、本院上更一卷第二八頁背面），惟按民法第八十八條及第八十九條規定
    意思表示錯誤之撤銷權，自意思表示後，經過一年而消滅，同法第九十條定有明
    文。茲查上訴人主張其撤銷該項錯誤意思表示之時間為八十四年十月間，在中山
    北路王子飯店內對被上訴人之配偶唐麗樺為之（見原審卷第八二頁所附上訴人提
    出之辯論意旨狀），則上訴人該項撤銷權之行使顯已逾一年之除斥期間，且其行
    使撤銷權之對象又非協議書之當事人即被上訴人，故應不生撤銷之效果。又上訴
    人雖另抗辯被上訴人之配偶唐麗樺有同意扣除該誤算之金額云云，惟為證人唐麗
    樺所否認，並證稱：伊並未同意，亦未得被上訴人之授權（見本院上字卷第四十
    頁背面、本院上更一卷第三八頁），而上訴人復不能舉證證明該證人唐麗樺有經
    被上訴人之授權為同意該項扣款之意思表示，是上訴人所辯伊已撤銷前開錯誤之
    意思表示，被上訴人應退還伊三十一萬零二百元，應予抵銷云云，亦不足取。
七、上訴人另辯稱：合建契約三方約定由上訴人分得第四層，其餘第一、二層由被上
    訴人與訴外人按其基地比例共有，第三層由訴外人獨有，另五、六層由被上訴人
    獨有，是以兩造當事人自應按其各樓層持分及各樓層補貼每坪單價，計算各樓層
    各地主所得總價計算找補，而土地之價款已包括於每坪之單價內，不應分開計算
    ，故上訴人依上開方式計算，應給付被上訴人四百二十六萬六千元，惟依據兩造
    於八十三年八月十八日協議書第五條及八十三年八月二十二日協議書第一條約定
    ，上訴人僅需給付被上訴人第四層價款四百萬元，即已包括建物及土地之補貼價
    款，且依八十三年八月十八日及二十二日所簽協議書，雙方僅就上訴人取得第四
    層計算上訴人應給付被上訴人之價金，並未提及被上訴人所取得第一、二層及五
    、六層房屋時如何計算找補上訴人，故依合建契約計算單價方式，被上訴人自應
    就其取得本為上訴人所有之建物面積補貼上訴人云云，惟查兩造最初之合建契約
    （見原審卷第二九頁之後），並未約定被上訴人應補貼上訴人，只約定上訴人補
    貼之方式，上訴人據此請求被上訴人給付補貼款，已屬無據。且「和解之本質，
    究為創設，抑為認定，應依和解契約之內容定之。當事人以他種之法律關係或以
    單純無因性之債務約束等，替代原有之法律關係時，屬於創設；否則，以原來而
    明確之法律關係為基礎而成立和解時，則屬認定。」（最高法院民國七十七年十
    一月一日七十七年度第十九次民事庭會議決議(一)參照），兩造八十三年八月十八
    日及二十二日所簽協議書，雙方就合建系爭建物之面積找補契約關係，另訂系爭
    土地所有權應有部分之買賣，以發生土地買賣之契約關係，替代原來之系爭建物
    之面積找補契約關係，是其協議應為創設之性質，蓋其原先之協議書即合建契約
    ，其所約定之補貼，只顧到上訴人所分配建物面積，而未顧及土地之持分比例，
    最後之協議，則以土地之買賣移轉代替原先之建物面積補貼方式，換言之，土地
    之代價中已包含建物，不再使用以前之補貼計算方式，灼然可見。何況，無論就
    七十九年五月十六日之合建契約即協議書，或八十三年八月十八日及同年月二十
    二日所簽協議書，均未曾提及被上訴人應補貼上訴人，是八十三年八月十八日及
    二十二日所簽協議書，不生被上訴人所取得第一、二層及五、六層房屋時，應找
    補上訴人問題，乃屬當然之理，是故，上訴人就此部分所為前揭之抗辯及主張，
    亦非可取。
八、綜上所述，被上訴人本於兩造間所簽訂之八十三年間之協議書及補充條款之約定
    ，請求上訴人給付七十七萬五千五百四十八元五角及自起訴狀繕本送達之翌日即
    八十五年三月十六日起至清償日止，按年息百分之五計算之利息部分，為有理由
    ，應予准許；上訴人反訴及其擴張之訴請求被上訴人給付一百零七萬零五百九十
    一元及法定遲延利息部分，為無理由，不應准許。原審判命上訴人如數給付上開
    本息，及駁回上訴人之反訴，並無不合，上訴論旨猶執前詞指摘原判決此部分不
    當，求予廢棄改判，為無理由，應予駁回。至於上訴人於本院擴張聲明，請求被
    上訴人給付五十六萬五千七百九十九元五角本息，並求為假執行之宣告，亦非有
    據，應併予駁回。
九、本件事證已臻明確，兩造其餘之攻擊或防禦方法及其證據，經本院斟酌後，認為
    均不足以影響本裁判之結果，不再一一詳予論述，併此敘明。
據上論結：本件上訴為無理由，依民事訴訟法第四百四十九條第一項、第七十八條，
判決如主文。
中      華      民      國    八十九    年      七      月      四      日
                                  民事第十一庭
                                      審判長法  官  吳  景  源
                                            法  官  滕  允  潔
                                            法  官  連  正  義
右正本係照原本作成。
如不服本判決，應於收受送達後二十日內向本院提出上訴書狀，其未表明上訴理由者
，應於提出上訴後二十日內向本院補提理由書狀（均須按他造當事人之人數附繕本）
上訴時應提出委任律師或具有律師資格之人之委任狀；委任有律師資格者，另應附具
律師及格證書及釋明委任人與受任人有民事訴訟法第四百六十六條之一第一項但書或
第二項（詳附註）所定關係之釋明文書影本。
中      華      民      國    八十九    年      七      月      五      日
                                            書記官  張  永  中
附註：
民事訴訟法第四百六十六條之一（第一項、第二項）：
對於第二審判決上訴，上訴人應委任律師為訴訟代理人。但上訴人或其法定代理人具
有律師資格者，不在此限。
上訴人之配偶、三親等內之血親、二親等內之姻親，或上訴人為法人、中央或地方機
關時，其所屬專任人員具有律師資格並經法院認為適當者，亦得為第三審訴訟代理人
。


司法院資訊處製作；財團法人民間司法改革基金會備份。
